【裁判字號】    94,上訴,2195
【裁判日期】    951124
【裁判案由】    偽造文書等
【裁判全文】
臺灣高等法院刑事判決                94年度上訴字第2195號
上  訴  人  戊○○
即  被  告
選任辯護人  蘇清文律師
            溫思廣律師
            張建邦律師
上  訴  人  丙○○
即  被  告
            乙○○
                    樓
            甲○○
選任辯護人  黃英哲律師
            洪韶瑩律師
上列上訴人因偽造文書等案件，不服臺灣臺北地方法院93年度訴
字第1308號，中華民國94年5月31日第一審判決（起訴案號：臺
灣臺北地方法院檢察署92年度偵字第928號），提起上訴，本院
判決如下：
    主  文
原判決撤銷。
戊○○連續行使公務員明知為不實事項，而登載於職務上所掌之
公文書，足以生損害於公眾及他人，處有期徒刑壹年陸月。
甲○○共同連續公務員交付關於中華民國國防以外應秘密之文書
，處有期徒刑陸月，如易科罰金，以參佰元折算壹日。
丙○○、乙○○均無罪。
    事  實
一、戊○○原係內政部警政署刑事警察局第二大隊（下稱偵二隊
    ）偵查員，於民國（下同）九十年四月間起兼該隊之秘書（
    下稱隊秘），負責偵二隊隊部一般事務性工作、公文收發登
    記及犯罪偵查業務，為依據法令從事公務之人（戊○○已於
    九十一年九月二日辭職）。甲○○係設於臺北市○○○路○
    段一之二號三樓仁愛徵信有限公司（招牌為仁愛徵信社，下
    稱仁愛徵信社）之經理兼總務人員，負責處理其個人經手承
    辦之徵信業務及該公司之總務及會計工作。丁○○（經檢察
    官為不起訴處分）於八十四、五年間曾任職仁愛徵信社擔任
    經理，經由友人陳三龍（經不起訴處分）之引介而與戊○○
    等警察人員熟識。渠等明知電話通聯紀錄為個人通信自由之
    基本權保障事項，係關於中華民國國防以外應秘密之事項，
    個人通聯紀錄非經司法、監察及治安機關依法律之規定查詢
    者外，不得假藉職務之便調閱並洩漏或交付予第三人。緣林
    資凱（經檢察官不起訴處分）為查明其女友劉詠喬與林超驊
    之交往情形，於九十一年四月十七日，經由電腦網站查知仁
    愛徵信社相關資訊後，以行動電話撥打網路上刊載（○二）
    00000000號甲○○使用之專線電話，經與甲○○接
    洽聯繫後，約定以新台幣（下同）二萬五千元之代價委由甲○○設法調閱林超驊持用之0000000000號行動電
    話通聯紀錄。甲○○隨指示該徵信社不知情之外務員鍾承宏
    於翌日（十八日）上午十一時許至臺北市○○路二一八號前
    ，向林資凱收受訂金一萬五千元。甲○○取得訂金後，其知
    悉丁○○熟識警察人員，有管道取得電話通聯紀錄，旋以一
    萬五千元之代價委託丁○○取得林超驊上開行動電話之通聯
    紀錄，丁○○再聯繫戊○○，甲○○、丁○○、戊○○三人
    遂基於共同之犯意聯絡，推由戊○○利用其職務之便取得林
    超驊之通聯紀錄，再輾轉經由丁○○、甲○○將之洩漏交付
    與林資凱（惟無法證明戊○○曾自丁○○處收受任何賄賂或
    不正利益）。戊○○經丁○○取得林超驊行動電話門號後，
    為順利取得通聯紀錄，竟單獨另行起意，明知該門號並非偵
    辦刑事案件之線索，仍於九十一年四月十九日在臺北市信義
    區○○○路○段五五三巷五號偵二隊辦公室內，填寫000
    0000000－0號為發文文號（原為少年塗銷存查文號
    ），登載「因偵辦刑案亟需調取」、「本件係偵辦毒品案件
    」等不實事項，於職務上所掌管之公文函稿上，向遠傳電信
    股份有限公司（下稱遠傳公司）調閱林超驊上開手機門號自
    九十一年二月二十五日起至四月十五日止之單向通聯紀錄，
    並以以稿代簽方式循行政層級由不知情之偵二隊隊長楊春鈞
    核批而行使，經楊春鈞核批後，經監印、發文，遠傳公司因
    而將上開通聯紀錄以電子郵件傳送至刑事警察局，戊○○因
    此取得上揭通聯紀錄，足生損害於內政部警政署刑事警察局
    偵查犯罪案件及發文管理之正確性，及林超驊、遠傳公司。
    戊○○取得上開通聯紀錄後，隨列印為書面資料再經由丁○○交予甲○○，甲○○即將該通聯紀錄文書交由不知情之鍾
    承宏於同年四月二十七日在臺北市○○路國泰人壽大樓前交
    付予林資凱，並收取尾款一萬元。林資凱取得通聯紀錄後，
    質問劉詠喬與林超驊之交往情形，劉詠喬轉知林超驊，林超
    驊向遠傳公司申訴，遠傳公司要求在其子公司新世紀資通股
    份有限公司任職之林資凱說明，林資凱為證明資料係向徵信
    社所購得，於九十一年六月二十五日，化名「陳先生」再次
    以行動電話聯絡甲○○要求提供林超驊上揭行動電話門號之
    通聯紀錄，並以二萬五千元之費用成交。甲○○於林資凱交
    付一萬五千元訂金後，再度以一萬五千元之代價委託丁○○
    取得通聯紀錄，丁○○再聯繫戊○○，甲○○、丁○○、戊○○三人遂又共同基於洩漏交付通聯紀錄之概括犯意，以前
    揭相同之手段，由戊○○取得林超驊之通聯紀錄，再經由丁○○、甲○○將之洩漏交付與林資凱。戊○○亦另行單獨基
    於行使公務員職務上登載不實公文書之概括犯意，於九十一
    年六月二十七日在上址偵二隊辦公室內，填寫000000
    0000號為發文文號（為高雄地方法院少年法庭少年前科
    資料塗銷函文號），登載「因偵辦刑案亟需調取」之不實事
    項，於職務上所掌管之公文函稿上，向遠傳公司調閱林超驊
    上開手機門號自九十一年五月一日起至五月三十一日止之單
    向通聯紀錄，並以以稿代簽方式循行政層級由不知情之楊春
    鈞核批而行使經該局監印、發文，再次由遠傳公司取得上開
    通聯紀錄，足以生損害於內政部警政署刑事警察局刑事案偵
    查犯罪案件及發文管理之正確性，及林超驊、遠傳公司。戊○○取得上開通聯紀錄後，復以相同方式列印為書面資料，
    經由丁○○交予甲○○，甲○○再交由不知情之鍾承宏於同
    年七月二日在臺北市○○路○段七十號前交付予林資凱之友
    人，並收取尾款一萬元。
二、九十一年六月初鄧美湘懷疑其夫王明通有外遇（現已離婚）
    ，委託陳坤成（另案通緝中）經營之全揚財務管理有限公司
    （招牌為全揚徵信社，設於臺北市○○路一號六樓之一，下
    稱全揚徵信社）調查王明通之外遇情形。陳坤成亦經由丁○○委由戊○○調取王明通使用之0000000000號行
    動電話通聯紀錄。戊○○竟基於上開概括犯意，並與丁○○
    及陳坤成基於共同之犯意聯絡，以相同手段，於九十一年六
    月二十日在上址偵二隊辦公室內，填寫000000000
    0號為發文文號（原為王炎超判決書給臺北縣政府警察局之
    文號），登載「因偵辦刑案亟需調取」之不實事項，於職務
    上所掌管之公文函稿上，向臺灣大哥大股份有限公司（下稱
    臺灣大哥大公司）調閱王明通上開手機門號自九十一年三月
    一日起至五月三十一日止之單向通聯紀錄，並以以稿代簽之
    方式陳交隊長楊春鈞核批而行使，經該局監印、發文後，向
    臺灣大哥大公司調得上開通聯紀錄，足生損害於內政部刑事
    警察局刑事案偵辦、發文管理之正確性及王明通、臺灣大哥
    大公司。嗣因鄧美湘不滿徵信社已索取徵信費用十餘萬元後
    ，仍未有任何具體調查結果回復，經向徵信社質問後，徵信
    社為表示已進行調查，遂將王明通上開門號之通信紀錄以傳
    真之方式洩漏予鄧美湘作為徵信結果。同年六月底某日鄧美
    湘乃持通聯紀錄向王明通質問有無婚外情乙事，並告知通聯
    紀錄係向徵信社購買，王明通得知上情後，乃於九十一年六
    月二十七日向臺灣大哥大公司客戶中心反應其通信紀錄遭非
    法使用，同時期內政部警政署政風室亦接獲民眾檢舉開始調
    查洩漏通聯紀錄之事，戊○○驚覺事態嚴重，於同年七月初
    透過管道轉達徵信社向鄧美湘取回該通聯紀錄，並加以撕碎
    ，又調取該門號之原簽文函稿，於歸檔時表示已經遺失，以
    掩飾犯行，且內政部刑事警察局秘書室於案發後查知上揭０
    九一０一六０八六四號函原稿亦已遺失。
三、案經內政部警政署刑事警察局移送臺灣臺北地方法院檢察署
    檢察官偵查起訴。
    理  由
壹、被告戊○○、甲○○部分
一、訊據上訴人即被告戊○○對於其原係內政部警政署刑事警察
    局偵查員，兼任該隊秘書，及其製作上開函稿調閱通聯紀錄
    等事實，固均坦承不諱，惟矢口否認有上開犯行，辯稱其係
    因丁○○表示上開行動電話分別為四海幫「孝祖」販賣搖頭
    丸、及詐欺集團使用之門號，提出檢舉，其為偵辦犯罪案件
    而調閱通聯紀錄，公文函稿分別經隊長、主任秘書、副局長
    等審核批示決行，至於文號有誤應係內部公文作業疏失，且
    調閱之通聯紀錄並未洩漏交付與丁○○，而隊上其他人員均
    可查閱列印調閱之通聯紀錄，不知為何外洩等語。上訴人即
    被告甲○○對其本身參與之上開犯行均自白不諱，僅辯稱其
    不知丁○○取得通聯紀錄之管道及來源，對於被告戊○○在
    公文書登載不實及行使部分之犯行並不知情，應無正犯責任
    ，以及其係戊○○交付秘密之對象，所為應係犯刑法第一百
    三十二條第三項之罪等語。經查：
  (一)被告戊○○係偵二隊偵查員，為被告供承不諱，並有被告戊○○之人事資料影本可稽（原審二卷第一九二頁）。又顧客
    林資凱、鄧美湘分別委託仁愛徵信社及全揚徵信社所調閱並
    取得被害人林超驊、王明通之上開行動電話通聯紀錄，並非
    偵查刑事案件之線索，依法不得調閱，竟仍均由被告戊○○
    以辦理刑事案件名義，填寫不實內容之函稿簽陳偵二隊隊長
    核批後，用印、發文，向遠傳公司及臺灣大哥大公司調閱單
    向通聯紀錄，於取得上揭通聯紀錄後，即經由丁○○轉交被
    告甲○○或全揚徵信社之陳坤成，再交付予客戶林資凱、鄧
    美湘之事實，迭據證人王明通、張修哲（遠傳公司經理）於
    警詢中、鄧美湘於偵查中之證述，證人林資凱、林超驊於警
    詢、偵查及原審法院審理時結證明確，並經被告甲○○於本
    院審理時自白不諱。此外復有內政部警政署刑事警察局九十
    四年四月八日刑督字第０九四００五二四四三號函及檢附之
    戊○○人事資料影本一份、九十一年十一月十一日刑督字第
    ０九一０三０八四一八號函及附件九十一年四月十九日刑偵
    二（二）字第0000000000－0號函及函稿、九十
    一年六月二十日刑偵二（二）字第０九一０一五六四五九號
    函、九十一年六月二十七日刑偵二（二）字第000000
    0000號函影本各一紙、臺灣高雄少年法院函、公文流程
    、調卷證、判決書卷宗、遠傳公司、臺灣大哥大公司調閱通
    聯紀錄對帳單（九十一年度他字第六五六五號卷第一六一頁
    至一九二頁）、遠傳公司九十一年十一月二十九日遠傳九十
    一（業服）字第五一七七一號函 (同上他卷第一五九至一六
    ０頁）、九十三年三月二十三日刑督字第０九三００六五二
    六一號函及所附調取通聯電腦清冊、文號發文主旨對照表附
    卷可證，復有鄧美湘提出彰化銀行瑞芳分行帳戶交易明細表
    二份及扣案林資凱提出仁愛徵信社出具收款之收據正本四張
    及信封袋三個（見同上他卷第二一０至二一四頁）、林資凱
    先後取得林超驊行動電話之通聯紀錄資料（見同上他字卷第
    一０八至一一一頁、第三二七至三三八頁）影本、經撕碎鄧
    美湘取得王明通行動電話之通聯紀錄資料影本（同上他卷第
    四七至五六頁）、鄧美湘提供自徵信社取得之王明通上揭行
    動電話通聯紀錄影本（見九十二年度偵字第九二八號（二）
    卷第六十五至六十八頁）足稽。
  (二)被告戊○○雖否認有上開犯行，而證人丁○○亦否認要求被
    告戊○○調閱通聯紀錄，證稱：曾經提供四海幫「繼祖」販
    毒及某詐欺集團之線索給戊○○，並未請戊○○調閱通聯紀
    錄，戊○○亦未曾交付通聯紀錄等語（本院卷第一九五至一
    九六頁）。然查：
  (1)被告戊○○調取上揭通聯紀錄之簽文函稿，係使用他案之少
    年塗銷存查文號或王炎超判決書給臺北縣政府警察局之舊案
    文號，而非一般獨立發文由機關秘書單位所編予使用之創稿
    文號，業經刑事警察局以刑督字第０九三００六五二六一號
    等函文指陳甚明，並有相關之電腦報表足稽，被告戊○○特
    意規避刑事警察局正常發文管制編號之程序，以調取上揭通
    聯紀錄，其調取之動機已非無可疑之處？又倘若被告係為偵
    查犯罪之目的調取上開通聯紀錄，則於調取上揭通聯紀錄後
    ，理應有進一步之分析、研判，聲請通信監察、或搜索等偵
    查作為，如何做偵查作為及處理時等情，然而被告自承其調
    閱上開通聯紀錄後即置放於公文夾內，並無任何具體因應犯
    罪偵查情資之分析及後續作為，亦未建檔存查等情，已與事
    理不合。又原審再向內政部刑事警察局調取被告任職偵二隊
    隊秘起至離職止，其間負責偵辦刑事案件之全部簽文（除調
    閱通聯紀錄之公文外），該局查覆文件中僅有國立體育學院
    等招生舞弊案件公文，並無因毒品、詐欺集團刑事案件，而
    調得通聯紀錄之查處作為簽文資料，此有該局九十四年四月
    十五日刑督字第０九四００五一六八九號函可資佐證，足徵
    被告戊○○取得上揭通聯後並未為任何後續之偵查作為。又
    依被告戊○○調取之上揭通聯紀錄觀之，係單向之通聯，內
    容僅載有單向電話通聯之發話、通話時間及一方之電話號碼
    ，有上揭通聯紀錄附於卷內可考，因此種通聯紀錄表內僅載
    有電話號碼、通信時間，單以此一資訊所示資料無從判讀各
    該號碼持用人及相關通聯人之關係，亦無法單以該通聯中得
    知涉案人之基本資料。既係為偵辦刑事案件之目的而調取，
    除取得上揭聯通外，自有進一步調閱上開通聯所示電話號碼
    申請人之基本資料，以供分析使用電話者之身分，再與線民
    所提供情資比對，並進而掌控涉案人之行蹤，以判斷犯罪嫌
    疑人之涉案程度，研議所應採取之偵查作為，亦業經偵二隊
    組長高盛財到庭結證明確，並證稱：「一份通聯沒有辦法看
    出其他東西」等語。被告戊○○係警官學校（現警察大學）
    正科班畢業，受有良好之警察學科教育，從事刑事案件偵辦
    多年，歷練完整，對此亦應知之甚詳，若解為被告戊○○調
    取上揭通聯紀錄目的係為偵辦刑事案件，自無需以他案文號
    代發文以圖掩飾，亦無可能於調取通聯紀錄後，即置之公文
    夾內，任其荒廢，而不採取進一步查證舉動，且於案發後被
    告戊○○尚無法合理交待上揭通聯資料之情資來源，又有將
    調取之通聯紀錄撕碎、調閱之調取公文原函稿遺失之掩飾犯
    行之事情發生，顯見被告調閱上揭通聯紀錄之目的應非偵查
    刑事案件。又被告甲○○確係向證人丁○○購買取得林超驊
    之通聯紀錄等情，業據被告甲○○供述綦詳（本院卷第二四
    三頁反面），而被告戊○○亦坦承其調閱之上開行動電話通
    聯紀錄號碼均係由丁○○所提供，自堪認被告戊○○確係依
    據丁○○之要求而調閱上開通聯紀錄，且上開通聯紀錄確係
    由被告戊○○交付證人丁○○，再由丁○○交予被告甲○○
    及陳坤成後再交付與林資凱及鄧美湘無疑。被告戊○○所辯
    無非畏罪卸飾之詞，而證人丁○○亦顯係為逃避本身刑責而
    為不實之證言，均不足採。
  (2)被告戊○○雖另辯稱其所擬調閱通聯紀錄之函稿均循行政層
    級經由隊長、主任秘書、副局長批准決行，確係因偵查犯罪
    所需並無登載不實等語。然查被告戊○○製作之上開函稿，
    形式上雖均經偵二隊隊長楊春鈞之批示決行，始能完成監印
    、發文等公文作業程序。然而被告所製作之上開函稿，除僅
    記載「本局因偵辦刑案需要，亟需調取貴公司00（行動電話
    號碼）自某年某月某日起至某月某日止之單向通聯」等文句
    外，並未檢附其餘任何之檢舉筆錄、檢舉資料、調查資料等
    足以判斷有偵查犯罪案件必要之資料，由此可見，被告製作
    登載之上開函稿雖經隊長楊春鈞依照分層負責規定決行，然
    而楊春鈞顯然僅係依據被告登載不實之內容為形式上之核稿
    批示而已，自不容被告資為免責之藉口。
  (3)證人即仁愛徵信社經理戴勢錡（原名戴孺豐）於原審證稱：
    仁愛徵信社有代客戶調取通聯紀錄之服務項目，社內經理透
    過本身管道調取，待完成後即一手交錢一手交貨等語，於警
    詢中再證稱：「如果劉坤成（坤龍）有做『管道』的話，應
    該是公司經理找劉坤成做的」等語（見九十二年度偵字第九
    二八號卷一第一四八頁）；證人丁○○於八十五年間曾任職
    於仁愛徵信社，與仁愛徵信社經理戴勢錡間有十年之交情，
    與被告戊○○自八十八年間起認識，於案外人陳三龍處經常
    碰面，聚餐，此均經被告戊○○、證人丁○○及戴勢錡於警
    詢時供述明確，參之被告戊○○於九十一年七月二日所寫之
    報告書（見同上他字卷第三十四頁）及數次警詢筆錄中，均
    提及將上揭王明通門號之通聯紀錄在陳三龍處為丁○○取走
    之事，及案發後證人鄧美湘於偵查中結證稱：「（徵信社有
    無告知妳取得通聯紀錄之管道？）一開始沒有，我拿給我老
    公一事，告訴徵信社，他罵我後，隔幾天又打電話給我，要
    我跟我前夫說希望能和解，而且恐嚇我說如果這事暴發開來
    會牽扯到一名警官。」等語，足見證人戴勢錡所陳調取通聯
    之「管道」係指丁○○等語應非子虛，亦可資為被告戊○○
    係應丁○○之請而調閱上開通聯紀錄，並且將其調閱之通聯
    紀錄列印資料交由丁○○再交付與甲○○、陳坤成等徵信業
    者，再交付與林資凱、鄧美湘。
  (4)本件林資凱調取林超驊行動電話門號之時間關聯為，第一次
    林資凱於九十一年四月十七日撥打被告甲○○在仁愛徵信社
    專線聯絡告知欲查詢之門號，次日 (十八日）上午十一時許
    交付一萬五千元之訂金，被告戊○○即於同年月十九日在偵
    二隊辦公室內製作調閱函文，甲○○則於同年四月二十七日
    派外務將上開通信紀錄交予林資凱；第二次林資凱於九十一
    年六月二十五日聯繫被告甲○○，同年六月二十七日交付一
    萬五千元訂金，被告戊○○於同日在辦公室內製作函稿調閱
    ，甲○○於同年七月二日將通聯紀錄交付林資凱。而鄧美湘
    係於九十一年六月委託陳坤成經營之全揚徵信社調查其夫王
    明通之外遇情形，全揚徵信社在取得王明通行動電話門號後
    ，被告戊○○即於九十一年六月二十日在上址辦公室內，製
    作調閱函文，同年六月底某日鄧美湘即由全揚徵信社取得通
    聯紀錄，並向王明通質問有無外遇等節，業經證人林資凱、
    林超驊、鄧美湘及王明通證述屬實，並有被告甲○○開立之
    收據及被告戊○○製作之發文函稿在卷足稽。由上開被告戊○○調取通聯紀錄與林資凱、鄧美湘委託被告甲○○及全揚
    徵信社徵信在時間上之密切關聯，自堪認被告戊○○確係基
    於丁○○之要求而調閱通聯紀錄，再經由丁○○交予被告甲○○及陳坤成等徵信業者，再洩漏交付與林資凱、鄧美湘。
  (5)被告戊○○身為刑事警察局偵二隊偵查員，並兼任該隊秘書
    ，其明知丁○○提供之上開行動電話係被告甲○○及陳坤成
    等徵信業者接受客戶委託而查詢，並非偵查犯罪之線索或證
    據，竟仍在職務上製作之公文書函稿上登載「因偵辦刑案亟
    需調取」等不實事項，再循行政層級送交偵二隊之組長、隊
    長批示決行後，向遠傳公司及臺灣大哥大公司調閱上開通聯
    紀錄，自均足生損害於內政部警政署刑事警察局偵查犯罪案
    件及發文管理之正確性，及林超驊、王明通、遠傳公司、及
    臺灣大哥大公司。
  (三)綜上所述，本件事證明確，被告戊○○、甲○○等之犯行洵
    堪認定，應依法論科。
二、按刑法第一百三十二條第一項所謂「應秘密」者，係指文書
    、圖畫、消息或物品等與國家政務或事務上具有利害影響而
    應守秘密者而言（參見最高法院八十八年度臺上字第九二三
    號判決、五十七年度臺上字第九四六號判決）。所謂中華民
    國國防以外應秘密之文書，係指外交、財政、經濟、內政、
    監察、考試、交通、司法與國家政務、事務或人民權益具有
    利害關係不得宣漏於外之機密均屬之，至何項文書應予守密
    ，應就主觀客觀兩方面審視其內容性質及依各該機關處理事
    務之有關法令規定而定。而行動電話與電信業者間關於電話
    利用關係，雖係基於租用契約之私法關係，然行動電話用戶
    資料及相關通聯紀錄，於申請書上已載明為營業秘密。另申
    請人所填載之各種身分資料、通聯紀錄，亦可能因遭不正當
    運用，成為被害者，為眾所週知之事，自屬與人民權益具有
    重大之利害關係。再者九十年五月二十二日交通部電信總局
    以電信公九十字第五０三七六０－０號令發布修正實施「電
    信事業處理有關機關查詢電信通聯紀錄實施辦法」第四條規
    定：有關機關查詢通話紀錄應先考量其必要性、合理性及比
    例相當原則，並應符合相關法律程序後，再備正式公文或附
    上電話通話紀錄查詢單，載明需查詢之。同法第十條則規定
    ：經辦查詢作業之人員，對於查詢作業之過程及所查得資料
    之內容等，應予保密，不得外洩。足見上揭被告戊○○向電
    信業者所調閱，內載有電信使用人使用電信服務後，電信系
    統所產生之發信方、受信方之電信號碼、通信日期、通信起
    迄時間等通聯紀錄，係屬不得宣漏於外之營業秘密，客觀上
    亦與人民權益具有重大利害關係，自屬關於中華民國國防以
    外應秘密之文書。核被告戊○○所為，係犯刑法第二百十六
    條、第二百十三條、及第一百三十二條第一項之罪。被告甲○○則係犯刑法第一百三十二條第一項之罪。被告戊○○登
    載不實公文書後進而行使，其登載不實公文書罪之低度行為
    應為行使之高度行為所吸收，不另論罪。再按刑法第二百十
    一條之偽造公文書罪，係指無製作權人，擅用公務員名義，
    而製作關於該公務員職務上之文書而言。如公務員對於該文
    書本有權製作，除其內容不實仍予登載，應構成刑法第二百
    十三條之罪責外，自難成立刑法第二百十一條之偽造公文書
    罪（最高法院九十三年度台非字第二一二號判例意旨）。公
    訴人認被告戊○○犯刑法第二百十六條、第二百十一條行使
    偽造公文書罪責，惟被告戊○○係偵二隊偵查員兼隊秘，除
    一般隊秘之事務性工作外，仍負有偵查案件之職責，此據該
    隊隊長楊春鈞、組長高盛財證述明確，復有內政部警政署刑
    事警察局九十四年四月十五日刑督字第０九四００五一六八
    九號函在卷可按，且公務員基於公務需要，所為簽呈函稿之
    製發，既本於職權行為，就其本身承辦事務之函稿，非無製
    作權人，其雖在上揭調取通聯紀錄之函稿內為虛偽登載，亦
    不成立偽造公文書罪責，公訴意旨尚有未洽，惟起訴之基本
    社會事實相同，爰依法變更起訴法條。被告戊○○、甲○○
    、及丁○○就交付林超驊之通聯紀錄與林資凱部分，有共同
    之犯意聯絡行為分擔，均屬共同正犯。被告戊○○與陳坤成
    、丁○○就交付王明通之通聯紀錄與鄧美湘部分，亦有共同
    之犯意聯絡及行為分擔，均屬共同正犯。被告等就上開公務
    員洩漏國防以外之秘密罪，係基於共同之犯罪目的而取得，
    取得後即交付或洩漏予顧客，係以顧客為洩密之相對人，被
    告甲○○雖無公務員身分，然與具有公務員身份之被告戊○○共同實施犯罪，依修正前刑法第三十一條第一項規定，仍
    應論以共犯，被告甲○○辯稱其係被告戊○○交付秘密之對
    象，所為應係犯刑法第一百三十二條第三項之罪云云，自無
    可採。被告等利用不知情之外務鍾承宏，將調得之通聯紀錄
    文件洩漏或交付予林資凱，為間接正犯。被告戊○○等先後
    多次交付秘密及行使公務員登載不實公文書罪之犯行，以及
    被告甲○○兩次交付秘密罪之犯行，均時間緊接，犯罪構成
    要件相同，顯係基於概括犯意為之，均應依刑法第五十六條
    連續犯之規定論以一罪，並依法加重其刑。被告戊○○等所
    犯上開二罪間，有方法行為與目的行為的之牽連關係，應從
    一重依連續行使登載不實公文書罪處斷。
三、被告等行為後，刑法於九十四年二月二日修正公布，於九十
    五年七月一日施行。其中：(一)修正前刑法第十條第二項規定
    ：「稱公務員者，謂依法從事於公務之人員。」；修正後刑
    法第十條第二項規定：「稱公務員者，謂下列人員：一依法
    令服務於國家、地方自治團體所屬機關而具有法定職務權限
    ，以及其他依法令從事於公共事務，而具有法定職務權限者
    。二受國家、地方自治團體所屬機關依法委託，從事與委託
    機關權限有關之公共事務者。」。被告戊○○無論依修正前
    後之規定，均屬刑法上之公務員，與其應負之刑責並無影響
    ，應適用修正前規定。(二)刑法修正後，刑法第五十六條連續
    犯之規定，業已刪除，此刪除雖非犯罪構成要件之變更，但
    顯已影響行為人刑罰之法律效果，自屬法律有變更，依新法
    第二條第一項規定，比較新、舊法結果，仍應適用較有利於
    被告等之行為時法律即舊法論以連續犯（最高法院九十五年
    第八次刑事庭會議決議參照）。(三)又修正後之刑法已刪除第
    五十五條關於牽連犯之規定。本件被告戊○○所犯上開行使
    公務員登載不實公文書罪、及交付國防以外之秘密罪二罪間
    具有牽連犯之關係，依修正前即行為時之規定，應從一重之
    連續行使公務員登載不實公文書罪處斷；依修正後之刑法既
    已刪除牽連犯之規定，則所犯上述各罪應依數罪併罰之規定
    分論併罰。比較新舊法之規定，修正後之規定並非較有利於
    被告，依刑法第二條第一項之規定，應適用行為時之法律，
    即適用修正前刑法第五十五條牽連犯之規定，從一重之連續
    行使公務員登載不實公文書罪處斷。(四)被告甲○○行為時之
    刑法第三十一條第一項規定：「因身分或其他特定關係成立
    之罪，其共同實施或教唆幫助者，雖無特定關係，仍以共犯
    論。」，修正後之刑法第三十一條第一項規定：「因身分或
    其他特定關係成立之罪，其共同實行、教唆或幫助者，雖無
    特定關係，仍以正犯或共犯論。但得減輕其刑。」，其與被
    告戊○○雖為上開公務員交付國防以外秘密罪之正犯，然被
    告甲○○並無公務員身份，依修正後第三十一條但書規定得
    減輕其刑，自以修正後之規定較有利於被告甲○○。然而被
    告甲○○依修正前規定得以連續犯論以一罪，如依修正後規
    定則為數罪併罰，故就被告甲○○全部罪刑綜合比較結果，
    仍以適用修正前規定有利於被告甲○○。
四、原判決對被告戊○○、甲○○二人予以論科，固非無見。然
    查：(1)本件不能證明被告丙○○、乙○○二人犯罪（詳見後
    述），原判決認定被告丙○○、乙○○二人與被告戊○○、
    甲○○均為共同正犯，已嫌不當。(2)本件不能證明被告甲○○與被告戊○○共犯刑法第二百十六條、第二百十三條之罪
    （詳見後述），原判決認被告甲○○就此部分應負正犯責任
    ，罪名，亦有未洽。被告戊○○仍執陳詞提起上訴，否認犯
    罪，為無理由，被告甲○○提起上訴指摘原判決不當，則為
    有理由，且原判決既有可議，自屬無法維持，應由本院將原
    判決關於被告戊○○、甲○○部分撤銷，另為適法之諭知。
    爰審酌被告戊○○身為警察人員，職司犯罪案件偵辦，竟受
    徵信業者之引誘，假借職務機會為上開犯行，嚴重侵害被害
    人隱私及警察局之信譽，惟本案尚未查明其藉此收受賄賂或
    不正利益，另被告甲○○身為徵信業者，為貪圖利益而為本
    案犯行，惟於本院審理時尚能坦承犯行，已知錯誤，以及被
    告二人之素行、生活狀況、智識程度、犯罪後態度等一切情
    狀，分別量處如主文第二、三項所示之刑，以示懲儆。被告
    甲○○行為時刑法第四十一條第一項前段規定：「犯最重本
    刑為五年以下有期徒刑以下之刑之罪，而受六個月以下有期
    徒刑或拘役之宣告，因身體、教育、職業、家庭之關係或其
    他正當事由，執行顯有困難者，得以一元以上三元以下折算
    一日，易科罰金。」，又被告行為時之易科罰金折算標準，
    修正前罰金罰鍰提高標準條例第二條前段（現已刪除）規定
    ，就其原定數額提高為一百倍折算一日，則被告行為時之易
    科罰金折算標準，應以銀元三百元折算一日，經折算為新臺
    幣後，應以新臺幣九百元折算一日。惟修正後之刑法第四十
    一條第一項前段則規定：「犯最重本刑為五年以下有期徒刑
    以下之刑之罪，而受六個月以下有期徒刑或拘役之宣告者，
    得以新臺幣一千元、二千元或三千元折算一日，易科罰金。
    」，比較修正前後之易科罰金折算標準，以修正前之規定，
    較有利於被告，則應依刑法第二條第一項前段，適用修正前
    刑法第四十一條第一項前段規定，定其易科罰金之折算標準
    。
五、公訴意旨另認被告甲○○亦與被告戊○○共同連續涉有刑法
    第二百十六條、第二百十一條行使偽造公文書等罪嫌。訊據
    被告甲○○否認有上開犯行，辯稱其不知丁○○取得通聯紀
    錄之管道及來源，對於被告戊○○在公文書登載不實及行使
    部分之犯行並不知情，應無正犯責任等語。經查：(一)被告戊○○在其製作之函稿上登載不實並行使部分，係犯刑法第二
    百十六條、第二百十三條之罪，此部分公訴意旨有所誤會，
    已如前述。(二)按共同正犯之所以應對其他共同正犯所實施之
    行為負其全部責任者，以就其行為有犯意之聯絡為限，若他
    犯所實施之行為，超越原計畫之範圍，而為其所難預見者，
    則僅應就其所知之程度，令負責任，未可概以共同正犯論（
    最高法院五十年台上字第一０六０號判例）。查被告甲○○
    對於丁○○係經由警察人員取得通聯紀錄，及該通聯紀錄係
    國防以外應秘密之事項等事實，固然有所認識，然而被告甲○○與被告戊○○從未謀面，亦未曾聯繫等情，業據被告甲○○、戊○○二人供述一致。而被告戊○○雖係警察人員，
    然其究竟係以何種方法調閱通聯紀錄，以及其是否以在公文
    書上登載不實或其他犯罪手段取得通聯紀錄，應非被告甲○○主觀上所得預見，自難認此部分被告甲○○與被告戊○○
    有共同之犯意聯絡。此外又查無其他確切證據足以證明被告
    甲○○對於此部分犯行與被告戊○○間有自己共同犯罪之意
    思聯絡，尚有合理懷疑存在，應屬不能證明被告甲○○犯罪
    。惟因公訴人認此部分與上開有罪部分有牽連犯之裁判上一
    罪關係，爰不另為無罪之諭知。
貳、被告丙○○、乙○○部分
一、公訴意旨略以：被告丙○○、乙○○係設於台北市○○○路
    ○段一之二號三樓仁愛徵信社之負責人及總經理。丙○○、
    乙○○與甲○○、戊○○等人均明知行動電話通聯紀錄為個
    人通信自由之基本權保障事項，個人通聯紀錄非經他人同意
    或主管機關依法律規定授權調閱者，不得私自假藉職務之便
    調閱，更不得無故洩漏給第三人知悉，戊○○竟透過姓名年
    籍不詳之人居間引介結識仁愛徵信社、全揚徵信社，若仁愛
    徵信社、全揚徵信社因接受客戶委託調查徵信需調閱相關個
    人隱私資料時，由仁愛徵信社、全揚徵信社丙○○、乙○○
    、甲○○及陳坤成等人再透過該姓名年籍不詳之人轉達予戊○○知悉，戊○○則依仁愛徵信社、全揚徵信社之需求，利
    用職務上得向民間電信業者調閱通聯紀錄之權，將所調閱之
    通聯紀錄再轉交給徵信社，徵信社則以每一門號單向每月通
    聯紀錄二萬五千元不等之代價販售給客戶得利。九十一年四
    月間，林資凱為了解前女友劉詠喬與林超驊交往情形，於九
    十一年四月十七日經由電腦網站查知仁愛徵信社相關營業項
    目等資訊後，以自己持用之門號0000000000號行
    動電話撥至仁愛徵信社（０二）00000000號甲○○
    專線電話洽詢後，雙方言明以二萬五千元之費用成交委託調
    查劉女之交友情形，議妥後，由林資凱告知林超驊持用之門
    號0000000000號及劉詠喬持用之門號00000
    00000號行動電話予仁愛徵信社，林資凱並於翌日（十
    八日）上午十一時許，至台北市○○路二一八號前，先行交
    付一萬五千元之訂金予仁愛徵信社派員前來收款之人，並取
    得徵信社交付之收據。仁愛徵信社在取得劉詠喬與林超驊手
    機相關門號後，即透過仲介人居間連繫戊○○，戊○○在取
    得該門號後，竟基於偽造文書之故意，明知自己並未承辦該
    案件，不得調閱，竟利用職務之便，於九十一年四月十九日
    ，在隊址，擅自冒用0000000000－0號少年塗銷
    存查文號名義，製作不實內容之公文函向遠傳公司調閱林超
    驊上開手機門號九十一年二月二十五日起至四月十五日止之
    單向通聯紀錄，並將發文函以稿代簽呈交隊長楊春鈞核閱，
    隊長楊春鈞疏未查證戊○○僅擔任隊秘職務未實際辦案，竟
    草率批「發」，致戊○○得以順利函調到徵信社所需要之通
    聯紀錄，並交付仁愛徵信社使用，而洩漏國防以外之應保密
    事項。四月二十七日仁愛徵信社取得戊○○轉交之通聯紀錄
    後，即派員約同林資凱在台北市○○路國泰人壽大樓前交付
    上開通聯紀錄，並收受林資凱所交付之尾款一萬元。林資凱
    取得徵信社所交付之通聯紀錄後，即向前女友劉詠喬質問是
    否仍與林超驊交往，劉女否認，且要林資凱提出證據為憑，
    林資凱為取信於劉女遂提示渠等二人之通聯紀錄，劉女閱悉
    乃將上情轉告林超驊知悉，林超驊獲知個人資料遭濫用，即
    向遠傳公司申訴其通聯遭人濫用，遠傳公司為避免商譽受損
    ，要求其子公司新世紀資通股份有限公司即林資凱任職之公
    司出面請林資凱證實其資料來源係自徵信社取得而非遠傳公
    司，林資凱為證明資料係向徵信社所購得，於九十一年六月
    二十五日，再次以其0000000000號行動電話撥打
    至仁愛徵信社某業務承辦人，雙方言明再度以二萬五千元之
    費用成交，調閱林超驊門號0000000000號之九十
    一年五月份之通聯資料，仁愛徵信社並再次透過第三者請戊○○調閱，戊○○於九十一年六月二十七日則擅自冒用00
    00000000號少年塗銷存查文號名義，製作不實內容
    之公文函向遠傳公司調閱林超驊上開手機門號九十一年五月
    一日起至五月三十一日止之單向通聯紀錄，並將發文函再以
    稿代簽呈交隊長楊春鈞核閱，隊長楊春鈞再次疏未查證，仍
    草率批「發」，致戊○○再度得逞，順利調到徵信社所要之
    通聯紀錄，並交付徵信社使用，由徵信社於九十一年七月二
    日交付上開通聯紀錄予林資凱，洩漏國防以外之應保密事項
    ，足生損害於刑事警察局公文管理之正確性及林超驊之隱私
    權等情，因認被告丙○○、乙○○亦均涉有刑法第二百十六
    條、第二百十一條、第一百三十二條第一項等罪嫌。
二、按犯罪事實應依證據認定之，無證據不得推定其犯罪事實，
    刑事訴訟法第一百五十四條第二項定有明文。又認定犯罪事
    實所憑之證據，雖不以直接證據為限，間接證據亦包括在內
    ，然而無論直接或間接證據，其為訴訟上之證明，須於通常
    一般之人均不致有所懷疑，而得確信其為真實之程度者，始
    得據為有罪之認定，倘其證明尚未達到此一程度，而有合理
    之懷疑存在時，事實審法院在心證上無從為有罪之確信，自
    應為無罪之判決（參見最高法院七十六年度台上字第四九八
    六號判例意旨）。又檢察官就被告犯罪事實，應負舉證責任
    ，並指出證明之方法。刑事訴訟法第一百六十一條第一項定
    有明文。因此，檢察官對於起訴之犯罪事實，應負提出證據
    及說服之實質舉證責任，倘其所提出之證據，不足為被告有
    罪之積極證明，或其闡明之證明方法，無從說服法官以形成
    被告有罪之心證，基於無罪推定之原則，自應諭知被告無罪
    之判決。
三、訊據上訴人即被告丙○○、乙○○對於渠等分別係仁愛徵信
    社之負責人及總經理等情，均供承不諱，惟均堅決否認上開
    犯行，辯稱：仁愛徵信社實際係靠行制，亦即由業務經理自
    行負責接案，所收報酬扣除開銷後，由公司與經理四、六拆
    帳，被告丙○○、乙○○對於各經理實際接案內容及如何完
    成徵信工作並不知情，僅負責控管案件是否進行及有無收取
    費用等情形，本案係接案經理及被告甲○○之個人行為，與
    彼等無關等語。經查：(一)刑法上共同正犯之成立，係以主觀
    之犯意及客觀之行為標準，凡以自己共同犯罪之意思而參與
    犯罪，無論其所參與實施者係犯罪構成要件之行為，或實施
    犯罪構成要件以外之行為，均為正犯；如以幫助他人犯罪之
    意思而參與犯罪，而其所參與實施者為犯罪構成要件之行為
    ，亦為正犯。而是否成立共同正犯，自須依嚴格之證據予以
    證明。本件檢察官認被告丙○○、乙○○涉有上開罪嫌，所
    憑之證據除被告二人供承為仁愛徵信社之負責人及總經理外
    ，並未舉出具體證據證明被告二人與戊○○、丁○○、甲○○間如何有自己共同犯罪之意思聯絡、以及曾參與實施犯罪
    構成要件之行為，且實際與林資凱聯繫接洽者又均非被告二
    人，則公訴意旨遽認被告二人有參與實施上開犯行，已嫌無
    據。(二)被告丙○○、乙○○始終否認有上開犯行，而仁愛徵
    信社係採行經理制，社內員工僅分為外務及經理二種，案件
    由經理個人接案自行處理，扣除開銷後餘額由經理與公司按
    照四、六比例拆帳，該徵信社當時除被告甲○○係總務兼經
    理，及被告乙○○係總經理兼經理外，其餘另有多位經理，
    經理均按排定之值班表值班接聽電話，每一位經理均有專線
    電話，各自負責接案，費用亦係由經理自行與客戶商議等情
    ，業據被告丙○○、乙○○、甲○○、證人即仁愛徵信社經
    理戴勢錡、張華龍等人分別於偵、審中供述一致（九十二年
    度偵字第九二八號一卷第四十九頁、七十五頁至第七十八頁
    、第十六頁、第一三九頁、第一五一頁、原審卷第一二一頁
    反面），並有仁愛徵信社之值班表、個人資料、及網頁廣告
    資料可稽（同上卷六十七至六十九、八十九、九十一至九十
    八頁），而仁愛徵信社之網頁廣告亦均係由各經理刊登各自
    之專線電話，自堪認被告丙○○、乙○○辯解情節確與事實
    相符。證人即被告甲○○於本院審理時亦以證人身份證稱：
    本案係其個人之事，與公司無關，乙○○也不知道，其接受
    委託後並未交報告單等語（本院卷第二四三頁）。按仁愛徵
    信社之經營方式既係由公司提供辦公設備及聘僱外務人員，
    實際由經理自行接案，所收報酬扣除公共開銷後由經理與公
    司四、六拆帳，則被告丙○○、乙○○辯稱：僅對各經理接
    案之件數、收費金額、及是否完成工作收費等事項予以控管
    ，對於實際受託案件之徵信內容及處理情形並不知情等情，
    衡情自有可能。本件既然無法證明被告丙○○、乙○○二人
    ，與被告戊○○、甲○○、丁○○等人之上開犯行有自己共
    同犯罪之意思聯絡，亦不能證明被告二人有參與實施犯罪構
    成要件之行為，自不能僅憑被告二人身為仁愛徵信社之負責
    人及總經理，即以擬制推測之方式入人於罪。
四、綜上所述，本件尚屬不能證明被告丙○○、乙○○二人犯罪
    ，原判決未就全案事證詳為審酌，遽行對被告二人論科，自
    非允洽，被告丙○○、乙○○二人提起上訴，否認犯罪，為
    有理由，應由本院將原判決關於被告丙○○、乙○○二人部
    分撤銷，另為被告丙○○、乙○○二人無罪之諭知。
據上論斷，應依刑事訴訟法第三百六十九條第一項前段、第三百
六十四條、第二百九十九條第一項前段、第三百條、第三百零一
條第一項、刑法第二條第一項、第二百十六條、第二百十三條、
第一百三十二條第一項、修正前刑法第二十八條、第五十五條、
第五十六條、第三十一條第一項、修正前罰金罰鍰提高標準條例
第二條，判決如主文。
本案經檢察官羅榮乾到庭執行職務。
中    華    民    國    95    年    11    月    24    日
                  刑事第十九庭  審判長法  官  宋  祺
                                      法  官  吳鴻章
                                      法  官  陳憲裕
以上正本證明與原本無異。
如不服本判決，應於收受送達後十日內向本院提出上訴書狀，其
未敘述上訴之理由者並得於提起上訴後十日內向本院補提理由書
（均須按他造當事人之人數附繕本）。
被告甲○○不得上訴。
                                      書記官  張美華
中    華    民    國    95    年    11    月    27    日
附錄：本案論罪科刑法條全文
中華民國刑法第213條
公務員明知為不實之事項，而登載於職務上所掌之公文書，足以
生損害於公眾或他人者，處一年以上七年以下有期徒刑。
刑法第216條
（行使偽造變造或登載不實之文書罪）
行使第 210 條至第 215 條之文書者，依偽造、變造文書或登載
不實事項或使登載不實事項之規定處斷。
中華民國刑法第132條
公務員洩漏或交付關於中華民國國防以外應秘密之文書、圖畫、
消息或物品者，處三年以下有期徒刑。
因過失犯前項之罪者，處一年以下有期徒刑、拘役或三百元以下
罰金。
非公務員因職務或業務知悉或持有第 1 項之文書、圖畫、消息或
物品，而洩漏或交付之者，處一年以下有期徒刑、拘役或三百元
以下罰金。


司法院資訊處製作；財團法人民間司法改革基金會備份。
